臺灣桃園地方法院民事裁定　　　110年度消債職聲免字第100號
聲　請　人
即　債務人　胡永勳即胡聰田


代　理　人　陳敬豐律師（法律扶助律師）
上列聲請人因消費者債務清理條例免責事件，本院裁定如下：
    主  文
債務人胡永勳即胡聰田應予免責。
    理  由
一、按法院為終止或終結清算程序之裁定確定後，除別有規定外
    ，應以裁定免除債務人之債務，消費者債務清理條例（下稱
    消債條例）第132 條定有明文。依其立法理由可知，消費者
    依清算程序清理債務，於程序終止或終結後，為使其在經濟
    上得以復甦，以保障其生存權，除本條例另有不予免責之規
    定外，例如第133 條、第134 條等，就債務人未清償之債務
    採免責主義。再按前3 條情形，法院於裁定前應依職權調查
    ，或命管理人調查以書面提出報告，並使債權人、債務人有
    到場陳述意見之機會。債務人對於前項調查，應協助之，消
    債條例第136 條亦有明文。是綜合上開條文規定以觀，法院
    為免責與否之裁定前，應調查債務人是否有第133 條至第13
    5 條（詳細條文如附錄所載）之免責、不免責及裁量免責事
    由存在甚明。
二、本件債務人因積欠債務，前於民國109 年1 月21日向本院聲
    請前置調解，並於調解時當庭聲請清算，經本院以109 年度
    消債清字第91號裁定自109 年8 月7 日起開始清算程序，嗣
    債務人再經本院以109 年度司執消債清字第94號裁定終止清
    算程序並於110 年7 月22日確定在案等事實，業經本院依職
    權調閱上開卷宗查明屬實。則依首揭消債條例之規定及說明
    ，本院自應審酌債務人是否具有消債條例第133 條至第135
    條之免責、不免責或裁量免責事由存在後，再為債務人免責
    與否之裁定，此先敘明。
三、經查：
    ㈠債務人自陳其於109 年8 月7 日經裁定開始清算程序後，
      任職於華辰保全股份有限公司，每月薪資約為新臺幣（下
      同）3 萬0,374 元，有債務人提出之109 年8 月21日陳報
      狀、存簿影本及臺灣新北地方法院執行命令在卷可稽（見
      本院109 年度司執消債清第94號卷第34至40頁，下稱執行
      卷），惟依前開執行命令所載，其遭債權人合迪股份有限
      公司（下稱合迪公司）聲請執行之扣押金額為自109 年5
      月15日起就債務人應領薪資全額之三分之一，然債務人於
      109 年7 月及8 月扣除法院執行後之實領薪資為2 萬6,30
      1 元（見執行卷第39頁），則債務人尚未扣薪之原始薪資
      所得應約為3 萬9,452 元（計算式：2 萬6,301 元÷2/3
      ＝3 萬9,452 元），另經本院依職權查詢債務人之稅務電
      子閘門財產所得調件明細表，顯示債務人109 年度於華辰
      保全股份有限公司之所得為37萬4,175 元（見執行卷第14
      9 頁），與上開金額大致相符，本院復查無債務人有其他
      收入，是債務人於清算時之每月收入，應以3 萬9,452 元
      列計。又債務人陳報其自開始清算後，每月必要支出為1
      萬7,788 元（見執行卷第36頁）。準此，足見債務人經本
      院裁定開始清算程序後有固定收入，並扣除其每月必要生
      活費用後仍有餘額（計算式：3 萬9,452 元－1 萬7,788
      元＝2 萬1,664 元）。
    ㈡又本件之清算財團經本院司法事務官依職權調查，債務人
      名下有106 年出廠之汽車、94年出廠之機車各1 輛及三商
      美邦人壽保險股份有限公司之保單1 份。其中汽車已於10
      8 年12月因車禍損毀而報廢處理（見執行卷第105 、106
      頁）、機車已逾經濟部能源局公布資產耐用年限，均無殘
      值故不予處分；另保單之部分，業由債務人提出等值現金
      到院分配完畢，除此之外無其他財產，故裁定終止清算程
      序，其普通債權人之分配總額為7,202 元。而本件債務人
      係於109 年1 月21日聲請前置調解，依消債條例第153 條
      之1 第2 項規定視為清算之聲請，則前2 年內即107 年1
      月至108 年12月間，經債務人陳報之收入總額為74萬8,86
      6 元（計算式：3 萬0,734 元×24個月＋獎金收入1 萬1,
      250 元＝74萬8,866 元，見本院109 年度司執消債調字第
      67號卷第15、24頁），而其收入總額扣除債務人陳報之每
      月必要支出1 萬7,788 元後，債務人於聲請清算前2 年間
      可處分所得扣除必要生活費用之餘額，即為32萬1,954 元
      （計算式：74萬8,866 元－1 萬7,788 元×24個月＝32萬
      1,954 元）。然本件債權人於清算程序受償總額僅7,202
      元，是債務人之普通債權人分配總額顯低於債務人聲請清
      算前2 年間，可處分所得扣除自己及依法應受其扶養者之
      必要生活費用之前述餘額甚明，而有消債條例第133 條之
      不免責事由。
四、次查，依消債條例關於清算程序係以免責主義為原則，不免
    責為例外之立法意旨，倘債權人主張債務人有消債條例第13
    4 條各款所定不免責事由，應由債權人就債務人有合於上開
    各款要件之事實，舉證以實其說。而經本院函詢全體普通債
    權人，就債務人是否應予免責一節表示意見，債權人合迪公
    司於110 年7 月19日具狀陳報債務人於108 年11月27日購買
    價值98萬之豪華車款，恐有消債條例第134 條第4 款規定之
    不免責事由（見執行卷第176 頁）。而按修正前消債條例第
    134 條第4 款規定，債務人之浪費行為屬不免責之事由，實
    務上適用結果，債務人多因有此款事由而不獲免責，為免對
    債務人過度嚴苛，應予以適度限縮為消費奢侈商品或服務，
    並參照第20條、第44條、第64條、第82條及第133 條等規定
    ，限於債務人於聲請清算前2 年內，所為消費奢侈商品或服
    務等不當行為，始足當之，消債條例第134 條第4 款修正理
    由可供參照。故107 年12月26日修正公布之消債條例第134
    條第4 款即規定須債務人聲請清算前2 年內，因消費奢侈商
    品或服務、賭博或其他投機行為，所負債務之總額逾聲請清
    算時無擔保及無優先權債務之半數，而生開始清算之原因。
    查債務人以分期付款買賣方式，於108 年11月27日購入價值
    98萬元之TOYOTA廠牌汽車1 輛（下稱系爭汽車），並由債權
    人合迪公司申請受讓前開分期付款債權，有債權人之歷次陳
    報狀及債權計算書為憑（見調解卷第64、65頁；執行卷第43
    、44、176 頁）。而以一般房車行情觀之，系爭汽車雖非屬
    豪華頂配車款，惟仍屬中高階價位，若僅為一般日常生活代
    步所需，應無購置此等級車款之必要，況債務人於購買系爭
    汽車時仍任職於忠華保全公司，難認有工作上需使用近百萬
    車款之需求，且依本院司法事務官於清算執行程序公告製作
    之債權表記載，債務人於聲請清算時無擔保及無優先權債務
    總額為136 萬6,005 元，最大債權人即為合迪公司（見執行
    卷第127 頁），是債務人於清算前2 年因非一般日常生活所
    必須之消費所積欠債務總額，顯逾聲請清算前無擔保及無優
    先權債務之半數即68萬3,003 元（計算式：136 萬6,005 元
    ÷2 ＝68萬3,003 元，元以下四捨五入），而有消債條例第
    134 條第4 項所規定之不免責事由。
五、惟按消債條例之立法目的，在於妥適調整債務人與債權人及
    其他利害關係人之權利義務關係，保障債權人之公平受償外
    ，並謀求消費者經濟生活之更生及社會經濟之健全發展。其
    中清算程序之免責制度係經濟陷於困境之債務人最後之救濟
    手段，債務人雖具有不免責事由，惟法院審酌普通債權人全
    體受償情形及其他一切情狀後，如認免責為適當者，仍得裁
    量以裁定免責，以利債務人更生而重新出發，消債條例第13
    5 條立法理由可供參考。債務人雖有消債條例第133 條、第
    134 條第4 款所列不免責事由，惟其情節是否輕微，自應以
    債權人受償情形及其他一切情狀予以認定。而查，本件債務
    人為46年次，現年64歲，距勞工強制退休年齡之65歲僅餘1
    年，衡諸債務人年紀業已老邁，工作能力亦大幅度降低，名
    下財產亦均全數處分而為清償，已如前述，就債務人之經濟
    狀況及身心狀態而言，免責制度難謂非經濟陷於困境之債務
    人之最後救濟手段，故本院綜合判斷債務人與債權人之利益
    衡平及社會公益等因素，暨消債條例兼顧債權人之利益，保
    障其公平受償，並謀求債務人經濟生活更生之立法意旨，堪
    認債務人上開情況確非重大，違反情節尚屬輕微，實質上最
    終並未破壞各債權人應獲得平等受償之公平性，依消債條例
    第135 條規定就債務人予以免責，應屬適當。
六、綜上所述，債務人固有消債條例第133 條、第134 條第4 款
    所定不免責事由，然經審酌前開不免責事由之情節尚屬輕微
    ，既經認定如前，揆諸消債條例第135 條之規定，本院自應
    以裁定免除債務人之債務。
七、爰裁定如主文。
中    華    民    國  110     年    10    月    8     日
                民事第二庭    法    官  張震武
以上正本係照原本作成。
如不服本裁定，應於裁定送達後10日內，以書狀向本院提出抗告
，並繳納抗告費新臺幣1,000元。
中    華    民    國   110    年    10    月    12    日
                              書 記 官  陳𥴡濤
附錄：
※消費者債務清理條例第133條：
法院裁定開始清算程序後，債務人有薪資、執行業務所得或其他
固定收入，扣除自己及依法應受其扶養者所必要生活費用之數額
後仍有餘額，而普通債權人之分配總額低於債務人聲請清算前二
年間，可處分所得扣除自己及依法應受其扶養者所必要生活費用
之數額者，法院應為不免責之裁定。但債務人證明經普通債權人
全體同意者，不在此限。
※消費者債務清理條例第134條：
債務人有下列各款情形之一者，法院應為不免責之裁定。但債務
人證明經普通債權人全體同意者，不在此限：
一、於七年內曾依破產法或本條例規定受免責。
二、故意隱匿、毀損應屬清算財團之財產，或為其他不利於債權
    人之處分，致債權人受有損害。
三、捏造債務或承認不真實之債務。
四、聲請清算前二年內，因消費奢侈商品或服務、賭博或其他投
    機行為，所負債務之總額逾聲請清算時無擔保及無優先權債
    務之半數，而生開始清算之原因。
五、於清算聲請前一年內，已有清算之原因，而隱瞞其事實，使
    他人與之為交易致生損害。
六、明知已有清算原因之事實，非基於本人之義務，而以特別利
    於債權人中之一人或數人為目的，提供擔保或消滅債務。
七、隱匿、毀棄、偽造或變造帳簿或其他會計文件之全部或一部
    ，致其財產之狀況不真確。
八、故意於財產及收入狀況說明書為不實之記載，或有其他故意
    違反本條例所定義務之行為，致債權人受有損害，或重大延
    滯程序。
※消費者債務清理條例第135條：
債務人有前條各款事由，情節輕微，法院審酌普通債權人全體受
償情形及其他一切情狀，認為適當者，得為免責之裁定。